【裁判字號】    92,再易,12
【裁判日期】    920827
【裁判案由】    所有權移轉登記
【裁判全文】
臺灣嘉義地方法院民事判決  九十二年度再易字第一二號
    再審原告    乙○○
                丙○○
                甲○○
                庚○○
                壬○○
                辛○○
                寅○○
                癸○○
                子○○
    兼右九人共同
    訴訟代理人  丑○○  住嘉義.
    再審被告    丁○○  住台北市○○區○○路一○一號二樓
                卯○○  住台北市○○路○段二八五巷六八弄十三號二樓
                己○○  住嘉義.
                戊○○  住高雄.
右當事人間請求給付票款事件，再審原告對於民國九十二年二月十日本院九十年度簡
上字第八○號確定判決提起再審之訴，本院判決如左：
    主      文
再審之訴駁回。
再審訴訟費用由再審原告負擔。
    事   實
甲、再審原告方面：
  一、聲明：（一）台灣嘉義地方法院九十年度簡上字第八○號民事判決廢棄。（二
      ）右廢棄部分，再審被告等應將坐落嘉義縣溪口鄉○○○段三０九之二地號（
      下稱系爭土地），地目建，面積四十八平方公尺的土地所有權，移轉登記給所
      有再審原告，並保持公同共有關係。（三）第一、二審及再審訴訟費用由再審
      被告負擔。
  二、陳述：
（一）民國五十九年十月二十二日，再審原告之父劉老馬向再審被告之父劉興祿，訂
      立不動產土地買賣契約書（下稱系爭買賣契約書），買受坐落嘉義縣溪口鄉○
      ○○段三０九地號Ｂ段土地（下稱三○九地號Ｂ段土地，現分割為同段三○九
      之二地號即系爭土地），惟因劉興祿於三十五年七月十五日向前手劉天祥購買
      三０九號土地後未辦理移轉登記劉天祥即已死亡，致劉興祿亦無法辦理三０九
      地號Ｂ段土地之應有部分移轉登記予劉老馬。劉老馬與劉興祿系爭買賣契約書
      第十條第四項約定「‥‥本宗土地原所有權人劉天祥。劉興祿向所有權人承買
      后，因原所有權人發生死亡，致未能辦理移轉手續（登記），現權利人（管理
      人）確為劉興祿」。上開約定顯有俟劉興祿可移轉登記為所有人時，再移轉登
      記予再審原告之父劉老馬之意，否則右開約定即不需寫明「劉興祿向所有人承
      買后因原所有權人發生死亡，致不能辦理移轉手續（登記）」，故原審解釋該
      契約文字，認該約定僅表明劉興祿為土地管理人並非正確。
（二）實務上亦認消滅時效，係自請求權可行使時起算，民法第一百二十八條規定甚
      明。劉老馬於五十九年十月二十二日向劉興祿購買三０九號Ｂ段土地時劉天祥
      已死亡，且三０九號土地劉天祥未移轉登記於劉興祿名下，是不論劉老馬或再
      審原告根本無法行使買賣契約請求權，且本件兩造訂立契約後，三０九號地號
      （含Ａ、Ｂ段）係共有狀態，未分割出特定部分，移轉三０九之二號地號之特
      定部分予劉老馬即有法律上之障礙，故移轉登記請求權應自再審被告取得三０
      九之二號地號之特定部分時起算；系爭土地於八十八年八月三十日才移轉至再
      審被告名下，再審被告為劉興祿之繼承人，此時再審原告（劉老馬之繼承人）
      契約請求權才能夠行使，本件請求權之法律上障礙於八十八年八月三十日除去
      ，請求權時效即應自八十八年八月三十一日起算，消滅時效才開始進行，再審
      原告於八十九年十二月二日向鈞院起訴請求再審被告繼承其父劉興祿之義務，
      應移轉三０九號土地中Ｂ段（八十八年八月三十日已分割成三０九之二號土地
      ）土地之所有權給再審原告，並未超過十五年時效。鈞院九十年簡上字第八０
      號判決認本件請求權應自五十九年十月二十三日起算，起訴時已時效消滅，顯
      有民事訴訟法第四百九十六條第一項第一款判決適用法規錯誤之情形。
（三）劉老馬另於五十七年六月十九日向劉興祿購買嘉義縣溪口鄉○○○段三０八之
      三號土地，而前開三０八之三號土地亦早於六十一年二月三日即登記在劉老馬
      指定登記名義人辛○○（劉老馬之子）名下，系爭土地與同段三０八之三地號
      土地雖不同地號，惟均係劉老馬於五十年間向劉興祿購置，原審法院若依經驗
      法則，審酌同段三０八之三地號土地之移轉登記狀況，自得推斷系爭土地於訂
      約之際，乃因無法登記，且因有右開約定，以致才未登記於劉老馬或其指定登
      記名義人名下，據為較有利於再審原告之裁判。原審對此證據漏未審酌，顯有
      民事訴訟法第四百九十七條就足以影響判決之重要證物漏未斟酌之情形。
（四）原審判決有民事訴訟法第四百九十六條第一項第一款及第四百九十七條之再審
      事由。
（五）對再審被告抗辯之陳述：
    (1)本件劉天祥出賣系爭土地予劉興祿之時間為三十五年七月十五日，劉老馬向劉
      興祿購買系爭土地為五十九年十月二十二日，故縱使劉老馬代位劉興祿行使權
      利請求劉天祥移轉土地給劉興祿，亦早已超過十五年，且劉老馬向劉興祿購買
      土地當時原所有權人劉天祥已死亡，更無從移轉登記，即縱經行使亦無效果，
      故無代位行使權利之餘地。
    (2)民法第二百四十二條所定代位權之行使，係指債務人有怠於行使其對第三人之
      權利，債權人為保全債權，得以自己名義代位行使其權利而言；對於共同繼承
      之不動產，不為辦理繼承登記，並非對於第三人之權利怠於行使，如援用代位
      權之法則，訴請共同辦理繼承登記，於法不合（最高法院五十七年台上字第二
      二一五號判決參照）。故本件劉天祥之繼承人未辦理繼承登記，並非怠於行使
      對於第三人之權利，故再審被告主張劉老馬應代位劉興祿起訴請求劉天祥將所
      有權移轉劉興祿，顯無理由。
  三、證據：提出本院八十九年度簡字第九二七號、九十年簡上字第八○號民事判決
      影本各一份、土地買賣契約書二份、土地登記簿一份。
乙、再審被告方面：
  一、聲明：再審之訴駁回。
  二、陳述：
（一）本件前確定判決以：依系爭契約書第十條第四項雖載為：「本宗土地原所有權
      人劉天祥。劉興祿向所有權人承買后，因原所有權人發生死亡，致未能辦理移
      轉手續（登記），現權利人（管理人）確為劉興祿」等語，而就該條文逐一勾
      稽，依客觀觀察，顯難遽以解釋該條文即為契約當事人於訂約時，確有約定「
      俟劉興祿可移轉登記為所有人時，再移轉登記予被上訴人之父劉老馬」之停止
      條件存在‥‥。該條文之訂定，充其量乃在表明，契約訂定時，雖該土地原係
      劉天祥所有，為劉興祿前向劉天祥購買該土地後，因劉天祥死亡，至尚未辦理
      所有權移轉登記，但劉興祿就該土地而言，仍有權利且為土地管理人之事實，
      為契約條文之確認而已等情。該判決就為意思表示之解釋，應係職權之行使，
      縱認解釋有不當，亦不生適用法規顯有錯誤問題。
（二）系爭土地原係劉興祿向劉天祥購買，因劉天祥去世，未能辦理所有權移轉登記
      給劉興祿，劉興祿未向劉天祥之繼承人請求移轉登記，則劉老馬自非不可代位
      劉興祿起訴請求劉天祥之繼承人辦理繼承登記後移轉登記予劉興祿，劉興祿再
      為移轉登記為其所有。故再審原告之前述再審理由僅屬劉興祿實際能否履行其
      所有權登記義務之問題，再審原告或其被繼承人劉老馬如及時行使代位權即可
      達其主張之買賣契約目的，其行使所有權移轉登記請求權則無法律上障礙存在
      ，準此，請求權時效應自五十九年十月二十二日買賣契約成立時起算，有最高
      法院七十九年度台上字第一九五三號裁判意旨可參照。此外，劉老馬向劉興祿
      購買系爭土地時，並無附（停止）條件之約定，請求權時效應自購買時起算，
      縱劉天祥未將系爭土地移轉登記予劉興祿，而劉老馬亦未為請求，因逾十五年
      時效完成請求權消滅，繼第三人劉天祥、債權人劉老馬、債務人劉興祿已死亡
      ，均未為訴訟上之請求，非權利上之障礙，再審原告以本件請求權之法律障礙
      於八十八年八月三十日除去，時效應自八十八年八月三十一日起算云云，並無
      依據。
（三）本件再審原告以其父劉老馬於五十九年十月二十二日向再審被告之父劉興祿購
      買系爭土地時，原出賣系爭土地所有權人劉天祥已死亡無從移轉登記云云。惟
      依前述民法第六條、第一千四百四十七條、第一千四百四十八條規定，原出賣
      系爭土地之所有權人劉天祥死亡時，系爭土地即開始由其繼承人繼承，並無不
      可以訴訟請求移轉登記之情形，縱劉老馬向劉興祿購買系爭土地時，因再審被
      告之父劉興祿於行使權利時，雖早已超過十五年，劉老馬仍得代位行使，依民
      法第一百四十四條規定，劉天祥之繼承人如未表示拒絕之意思，請求權並不因
      時效完成而消滅，據上，再審原告主張無代位權行使之餘地，自無依據。
（四）本件再審原告引用之最高法院五十七年台上字第二二一五號判決，其理由記載
      ：「本件上訴人主張：對被上訴人王溫銓有新台幣七千萬元之債權，已取得執
      行名義，惟被上訴人等共同繼承王淵海之遺產如第一審卷附表所載土地七十七
      筆未辦理繼承登記，上訴人無從對該項財產聲請強制執行，被上訴人既怠於辦
      理繼承登記，上訴人自得代位行使其權利等情，求為命被上訴人等就該不動產
      辦理繼承登記之判決」，該法律關係之權利主體債權人即「上訴人」，債務人
      即「被上訴人王溫銓」一人，債權人認債務人對其共同繼承之遺產不辦理繼承
      登記，致債權人無從對該項財產聲請強制執行，並非「被上訴人王溫銓」一人
      有怠於行使其對第三人之權利，債權人即上訴人自不得援用代位權之法則訴請
      被上訴人等共同辦理繼承登記。本件再審原告為主張之法律關係之權利主體（
      債權人），債務人對第三人怠於行使權利，與前述最高法院判決記載之法律關
      係之權利主體債務人自己不辦理繼承登記並非相同，自無引用之餘地。
（五）當事人以發現原審漏未斟酌之重要證據為由，提起再審之訴，必該證據若經斟
      酌可受較有利之裁判，始得為之。本件再審原告以前確定判決漏未審酌：劉老
      馬於五十七年六月十九日向劉興祿購買同段三０八之三號土地，於六十一年二
      月三日即登記在劉老馬指定登記名義人辛○○（劉老馬之子）名下，為有利於
      前訴訟時再審原告就系爭土地有請求權利之狀況之裁判云云，惟再審原告提出
      之三０八之三號土地買賣之移轉登記之證據，與本件系爭三０九之二號土地買
      賣，為不同之兩件買賣契約，核與請求權不能行使之要證事實無關，縱經斟酌
      亦不能使其受有利之裁判，自不足據為再審之原因。
（六）據上所述，本件前確定判決，並無民事訴訟法第四百九十六條第一項第一款適
      用法規顯有錯誤，及同法第四百九十七條足以影響判決之重要證物漏未斟酌之
      再審事由，再審原告提起本件再審之訴，顯不合法，亦無理由，自應予駁回。
 三、證據：提出最高法院判例三則、裁判一則、洪遜欣民法總則第五八二頁、最高
     法院判決。
丙、本院依職權調閱本院九十年度簡上字第八○號所有權移轉登記事件歷審卷宗。
    理      由
一、再審原告對於本院九十年度簡上字第八○號確定判決提起再審之訴，係以：（一
    ）系爭買賣契約書第十條第四項約定應解釋為上開約定顯有俟劉興祿可移轉登記
    為所有人時，再移轉登記予再審原告之父劉老馬之意，移轉登記請求權應自再審
    被告取得三０九之二號地號之特定部分時起算，系爭土地於八十八年八月三十日
    才分割移轉登記至再審被告名下後，再審原告契約請求權始得行使，請求權時效
    即應自八十八年八月三十一日起算，再審原告於八十九年十二月二日向鈞院起訴
    請求再審被告繼承其父劉興祿之義務，應移轉系爭土地所有權給再審原告，並未
    超過十五年時效。鈞院九十年簡上字第八０號判決解釋契約文字意義有誤，進而
    認本件請求權應自五十九年十月二十三日起算，起訴時已時效消滅，顯有民事訴
    訟法第四百九十六條第一項第一款判決適用法規錯誤之情形。（二）劉老馬另於
    五十七年六月十九另向劉興祿購買嘉義縣溪口鄉○○○段三０八之三號土地，而
    前開三０八之三號土地亦早於六十一年二月三日即登記在劉老馬指定登記名義人
    辛○○（劉老馬之子）名下，與系爭土地均係劉老馬於五十年間向劉興祿購置，
    依經驗法則，自得推斷系爭土地於訂約之際，乃因無法登記，系爭土地第十條第
    四項約定，致未登記於劉老馬或其指定登記名義人名下，原審對此證據漏未審酌
    ，據為較有利於再審原告之裁判，顯有民事訴訟法第四百九十七條就足以影響判
    決之重要證物漏未斟酌之違誤。綜上，合於民事訴訟法第四百九十六條第一項第
    一款及第四百三十六條之七（再審原告認係同法第四百九十七條）之規定，為再
    審理由。
二、再審被告則以：（一）系爭買賣契約書第十條第四項之約定，經客觀解釋文字結
    果，僅表明契約訂定時，雖該土地原係劉天祥所有，為劉興祿前向劉天祥購買該
    土地後，因劉天祥死亡，至尚未辦理所有權移轉登記，但劉興祿就該土地而言，
    仍有權利且為土地管理人之事實，為契約條文之確認而已等情，該判決就為意思
    表示之解釋，不生適用法規顯有錯誤問題；另劉天祥雖死亡，劉老馬可代位劉興
    祿起訴請求劉天祥之繼承人辦理繼承登記後移轉登記予劉興祿，再請求劉興祿分
    割登記移轉登記為其所有，行使所有權移轉登記請求權則無法律上障礙存在，準
    此，請求權時效應自五十九年十月二十二日買賣契約成立時起算，再審原告以本
    件請求權之法律障礙，於系爭土地八十八年八月三十日分割登記後始起算時效云
    云，並無依據。（二）劉老馬固另於五十七年六月十九日向劉興祿購買同段三０
    八之三號土地，於六十一年二月三日即登記在劉老馬指定登記名義人辛○○（劉
    老馬之子）名下，惟再審原告提出之三０八之三號土地買賣之移轉登記之證據，
    與本件系爭三０九之二號土地買賣，為不同之兩件買賣契約，核與請求權不能行
    使之要證事實無關，縱經斟酌亦不能使其受有利之裁判，自不足據為再審之原因
    等語，資為抗辯。
三、按民事訴訟法第四百九十六條第一項第一款所謂適用法規顯有錯誤，係指確定判
    決所適用之法規顯然不合於法律規定，或與司法院現尚有效及大法官會議之解釋
    ，或最高法院現尚有效之判例顯然違反者而言；又解釋意思表示，原屬實審法院
    之職權，原確定判決不過就事實所確定之事實為法律上之判斷，事實審法院解釋
    意思表示縱有不當，亦不生適用法規顯有錯誤問題；分別最高法院六十年台再字
    第一七○號判例、六十四年台再字第一四○號判例意旨可資參照。經查：
（一）本件前確定判決理由四（一）敘明：『系爭契約書第十條第四項雖載為：「本
      宗土地原所有權人劉天祥。劉興祿向所有權人承買后，因原所有權人發生死亡
      ，致未能辦理移轉手續（登記），現權利人（管理人）確為劉興祿」等語，而
      就該條文逐一勾稽，依客觀觀察，顯難遽以解釋該條文即為契約當事人於訂約
      時，確有約定「俟劉興祿可移轉登記為所有人時，再移轉登記予被上訴人之父
      劉老馬」之停止條件存在‥‥。該條文之訂定，充其量乃在表明，契約訂定時
      ，雖該土地原係劉天祥所有，為劉興祿前向劉天祥購買該土地後，因劉天祥死
      亡，至尚未辦理所有權移轉登記，但劉興祿就該土地而言，仍有權利且為土地
      管理人之事實，為契約條文之確認而已』，係就前開系爭買賣契約書第十條第
      四項約定文字，探求當事人之立約時之真意所為意思表示之解釋；原審判決就
      契約之解釋，顯有考量契約文義解釋之射程範圍，並兼考量系爭買賣契約書整
      體上其它條款文字，並未敘及就「所有權移轉登記請求權」有何附停止條件之
      約定或事證，難謂尚有別事足供探求，是原審判決所為前開解釋，並非拘泥文
      字為解釋，復兼顧文義射程及整體契約內容，其所為契約意思表示之解釋，不
      惟係合於職權行使之適當解釋，遑論縱解釋有不當，依前開判例揭示意旨，亦
      不生適用法規顯有錯誤之問題。
（二）按「時效完成後債務人得拒絕給付，請求權已經時效消滅，債務人仍為履行之
      給付者，不得以不知時效為理由，請求返還其以契約承認債務或提出擔保者亦
      同。」民法第一百四十四條明文可按，本件原出賣系爭土地之所有權人劉天祥
      死亡時，系爭土地即開始由其繼承人繼承，劉興祿並無不能請求移轉登記之情
      形，縱劉老馬向劉興祿購買系爭土地時，因再審被告之父劉興祿於行使權利時
      ，雖早已超過十五年，惟揆諸民法第一百四十四條規定，劉興祿對劉天祥法定
      繼承人之移轉登記請求權固已時效完成，劉天祥之繼承人僅取得對劉興祿拒絕
      履行之抗辯權，原有法律關係並不因而消滅，劉天祥之繼承人如未表示拒絕之
      意思，劉老馬非不得代位劉興祿據原有法律關係請求所有權移轉登記，準此，
      再審原告主張無代位權行使之餘地，自屬無據。
（三）另再審原告引用之最高法院五十七年台上字第二二一五號判決，主張對於共同
      繼承之不動產，不為辦理繼承登記，並非對於第三人之權利怠於行使，不得援
      用代位權之法則，訴請共同辦理繼承登記，故劉天祥之繼承人未辦理繼承登記
      ，並非怠於行使對於第三人之權利，劉老馬應亦無從代位劉興祿請求劉天祥之
      法定繼承人為繼承登記後將所有權移轉劉興祿，消滅時效因請求權不能行使而
      無從進行云云云，惟查：前開最高法院係指法律關係債務人有得繼承不動產時
      ，繼承登記因繼承人有數人而無法一人為之，債務人不為繼承登記非怠於行使
      權利；惟本件再審原告為主張之系爭買賣契約法律關係之債權人，所得代位者
      為債務人劉興祿對劉天祥之繼承人之權利，並非以劉天祥繼承人為債務人，前
      述最高法院判決自無引用之餘地，再審原告前開主張，自屬無據。
（四）綜上，原確定判決認事用法並無不合於法律規定，或與司法院現尚有效及大法
      官會議之解釋，或最高法院現尚有效之判例顯然違反之情形，再審原告主張原
      確定判決適用法規顯有違誤云云，要非可採。
四、復按民事訴訟法第四百三十六條之七（再審原告認係同法第四百九十七條）所謂
    就足影響於裁判之重要證物漏未斟酌，係指當事人在前審程序已經存在並已為證
    據聲明之證據，前審並未認為不重要而忽略證據聲明未為調查，或已為調查而未
    就調查之結果予以判斷，且須足以影響裁判結果而言。原審確定判決就劉老馬與
    劉興祿間，於系爭買賣契約是否有約定系爭土地之移轉登記請求權以登記於劉興
    祿名義為停止條件，係依系爭買賣契約書之記載內容之解釋為判決基礎，再審原
    告主張原確定判決漏未審酌：劉老馬於五十七年六月十九日向劉興祿購買同段三
    ０八之三號土地，於六十一年二月三日即登記在劉老馬指定登記名義人辛○○（
    劉老馬之子）名下之證據，為有利於前訴訟時再審原告就系爭土地有請求權利之
    狀況之裁判一情；經查：再審原告援引劉老馬向同一出賣人（劉興祿）另筆購地
    契約書（見原審卷第六六頁），契約內有指定登記之約定，固係屬實，惟再審原
    告提出同段三０八之三號土地買賣之移轉登記之證據，與本件系爭三０九之二號
    土地買賣，係二件標的相異、彼此獨立之買賣契約，於「本件系爭買賣契約書記
    載有約定俟劉興祿可移轉登記為所有人時，再移轉登記予再審原告之父劉老馬之
    意思」之待證事實，尚難謂有何證明力可言，縱經斟酌亦不能使其受有利之裁判
    ，裁判結果並無影響，再審原告認原確定判決有就足影響於裁判之重要證物漏未
    斟酌云云，殊非足採。
五、從而，本件再審原告對本院九十年度簡上字第八○號民事確定判決，以有民事訴
    訟法第四百九十六條第一項第一款適用法規顯有錯誤之情形為由，及民事訴訟法
    第四百三十六條之七足影響於裁判之重要證物漏未斟酌為由，提起本件再審之訴
    ，並請求廢棄原確定判決，及再審被告等應將系爭土地所有權，移轉登記給所有
    再審原告，並保持公同共有關係，即無理由，應予駁回。
據上論結，本件再審之訴為無理由，爰依民事訴訟法第五百零五條、第八十五條第一
項前段、第七十八條，判決如主文。
中      華      民      國    九十二    年      八      月    二十七    日
~B臺灣嘉義地方法院民事第一庭
~B    審判長法官  曾文欣
~B    法      官  林信旭
~B    法      官  蔡廷宜
右為正本係照原本作成
如對本判決上訴須於判決送達後廿日內向本院提出上訴狀
中      華      民      國    九十二    年      八      月    二十七    日
~B    書  記  官  侯學義


司法院資訊處製作；財團法人民間司法改革基金會備份。
